臺灣臺中地方法院刑事判決
111年度金訴字第390號
公  訴  人  臺灣臺中地方檢察署檢察官
被      告  賴聖原


上列被告因詐欺等案件，經檢察官提起公訴（110年度偵字第396
57號），被告於準備程序中就被訴事實為有罪之陳述，受命法官
於聽取當事人之意見後，由本院合議庭裁定由受命法官獨任進行
簡式審判程序，判決如下：
    主      文
賴聖原三人以上共同犯詐欺取財罪，處有期徒刑陸月。緩刑貳年
，並應依附表所示之調解內容履行賠償義務。
    事實及理由
一、本院認定被告賴聖原之犯罪事實及證據，除起訴書犯罪事實
    第15行：「下午3時14、3時34分許」，應更正為：「下午3
    時21分許、27分許、28分許、30分許」，及應增列「被告於
    本院審理中之自白（本院卷第39頁）、玉山商業銀行帳號00
    00000000000號帳戶（下稱本案帳戶）存摺封面及內頁影本
    各1份（偵卷第23至25頁）、告訴人楊麗英之匯款存摺封面
    及內頁影本各1份、告訴人楊麗英與詐騙集團成員通話紀錄
    手機畫面翻拍照片3張、匯款條影本1份（偵卷第49至55頁）
    」為證據外，餘均引用如附件起訴書之記載。
二、論罪科刑：
  ㈠本件詐欺取財之犯罪型態，歷經取得人頭帳戶、對告訴人施
    以詐術、指示提款、出面提款、轉交款項等各階段，係需由
    多人分工，始能完成之犯罪，被告加入自稱「李文俊」、「
    小廖」所屬之詐欺集團（下稱本案詐欺集團），擔任集團中
    提供帳戶及提款車手之工作，足見該詐欺集團之內部層層分
    工、組織嚴密，參與對告訴人等詐欺取財行為之成員有被告
    、「李文俊」、「小廖」及其等所屬集團成員多人，則本案
    詐欺集團自屬3人以上，以實施詐術為手段所組成具有持續
    性、牟利性之有結構性組織。而被告對於其所參與者，可能
    係屬3人以上，以實行詐術為手段，具牟利性或持續性之有
    結構性組織，顯非為立即實施犯罪而隨意組成之團體，自當
    有所預見，其猶容任為之而參與，足見其有參與犯罪組織之
    不確定故意無疑。　
　㈡按洗錢防制法之立法目的，依同法第1條規定，係在於防範及
    制止因特定犯罪所得之不法財物或財產上利益，藉由洗錢行
    為（例如經由各種金融機構或其他交易管道），使其形式上
    轉換成為合法來源，以掩飾或切斷其財產或財產上利益來源
    與犯罪之關聯性，而藉以逃避追訴、處罰。準此以觀，洗錢
    防制法洗錢罪之成立，除行為人在客觀上有掩飾或隱匿因特
    定犯罪所得財產或財產上利益之具體作為外，尚須行為人主
    觀上具有掩飾或隱匿其財產或利益來源與犯罪之關聯性，使
    其來源形式上合法化，以逃避國家追訴、處罰之犯罪意思，
    始克相當。倘行為人意圖掩飾或隱匿特定犯罪所得來源，而
    將特定犯罪所得直接消費處分，甚或交予其他共同正犯，由
    共同正犯以虛假交易外觀掩飾不法金流移動，即難認單純犯
    罪後處分贓物之行為，應仍構成洗錢防制法第2條之洗錢行
    為（最高法院108年度台上字第1744號判決參照）。查被告
    提領告訴人等遭詐騙匯入本案帳戶之款項，再轉交上手之舉
    ，在於將詐騙贓款，藉由本案帳戶掩飾或隱匿犯罪所得來源
    ，並層層轉交予其他本案詐欺集團成員，在客觀上得以切斷
    詐騙所得金流之去向、所在，阻撓國家對詐欺犯罪所得之追
    查，且被告可得而知該等舉止得以切斷詐欺金流之去向，主
    觀上亦具有掩飾、隱匿該財產與犯罪之關聯性，以逃避國家
    追訴、處罰之犯罪意思，其所為係屬洗錢防制法第2條所稱
    之洗錢行為甚明。
　㈢按共同實行犯罪行為之人，在合同意思範圍以內，各自分擔
    犯罪行為之一部，相互利用他人之行為，以達其犯罪之目的
    者，即應對於全部所發生之結果，共同負責，不問犯罪動機
    起於何人，亦不必每一階段犯行，均經參與。又關於犯意聯
    絡，不限於事前有所協議，其於行為當時，基於相互之認識
    ，以共同犯罪之意思參與者，亦無礙於共同正犯之成立。且
    數共同正犯之間，原不以直接發生犯意聯絡者為限，即有間
    接之聯絡者，亦包括在內（最高法院98年度台上字第4384號
    、98年度台上字第713 號判決意旨參照）。查被告上開提供
    帳戶及提領、轉交告訴人受騙款項之行為，核屬本案詐欺取
    財及洗錢犯行所不可或缺之重要環節，足徵被告係以與本案
    詐欺集團其他成員共同犯罪之意思而參與本案犯行，縱被告
    並未與本案詐欺集團其他成員於事前有所協議或直接聯繫，
    揆諸前揭判決意旨，亦無礙於其共同參與犯罪之認定，是被
    告雖未親自對告訴人等實施詐術行為，然分擔本案詐欺取財
    、洗錢行為之一部，仍應對該犯意聯絡範圍內所發生之全部
    結果共同負責。
　㈣審酌現今詐欺集團之成員皆係為欺罔他人，騙取財物，方參
    與以詐術為目的之犯罪組織。倘若行為人於參與詐欺犯罪組
    織之行為繼續中，先後多次為加重詐欺之行為，因參與犯罪
    組織罪為繼續犯，犯罪一直繼續進行，直至犯罪組織解散，
    或其脫離犯罪組織時，其犯行始行終結。故該參與犯罪組織
    與其後之多次加重詐欺之行為皆有所重合，然因行為人僅為
    一參與犯罪組織行為，侵害一社會法益，屬單純一罪，應僅
    就「該案中」與參與犯罪組織罪時間較為密切之首次加重詐
    欺犯行，論以參與犯罪組織罪及加重詐欺罪之想像競合犯，
    而其他之加重詐欺犯行，祗需單獨論罪科刑即可，無需再另
    論以參與犯罪組織罪，以避免重複評價。是如行為人於參與
    同一詐欺集團之多次加重詐欺行為，因部分犯行發覺在後或
    偵查階段之先後不同，肇致起訴後分由不同之法官審理，為
    裨益法院審理範圍明確、便於事實認定，即應以數案中「最
    先繫屬於法院之案件」為準，以「該案中」之「首次」加重
    詐欺犯行與參與犯罪組織罪論以想像競合。縱該首次犯行非
    屬事實上之首次，亦因參與犯罪組織之繼續行為，已為該案
    中之首次犯行所包攝，該參與犯罪組織行為之評價已獲滿足
    ，自不再重複於他次詐欺犯行中再次論罪，俾免於過度評價
    及悖於一事不再理原則。至於「另案」起訴之他次加重詐欺
    犯行，縱屬事實上之首次犯行，仍需單獨論以加重詐欺罪，
    以彰顯刑法對不同被害人財產保護之完整性，避免評價不足
    （最高法院109 年度台上字第3945號判決要旨參照）。
　㈤查被告加入本案詐欺集團後，既未經自首或有其他積極事實
    ，足以證明其確已解散或脫離該組織，且未曾經法院論以參
    與犯罪組織罪，本案為最先繫屬於法院之案件，有臺灣高等
    法院被告前案紀錄表在卷可參，本案即為被告加入本案詐欺
    集團後，首次之詐欺取財犯行。是核被告所為，係犯組織犯
    罪防制條例第3條第l項後段之參與犯罪組織罪、刑法第339
    條之4第1項第2款之三人以上共同犯詐欺取財罪及洗錢防制
    法第14條第1項之一般洗錢罪。被告上開三人以上共同犯詐
    欺取財及一般洗錢犯行，與「李文俊」、「小廖」及本案詐
    欺集團其他成員間，有犯意聯絡及行為分擔，為共同正犯。
　㈥被告就告訴人受騙匯入本案帳戶內之款項，雖有多次提領情
    形，然係於密接之時、地為之，且係侵害同一法益，各行為
    之獨立性極為薄弱，難以強行分開，應為數個舉動之接續施
    行，屬接續犯，應論以一罪。被告前揭犯行，係以一行為觸
    犯上開各罪名，為想像競合犯，應依刑法第55條規定，從一
    重以三人以上共同犯詐欺取財罪處斷。
　㈦按犯罪之情狀顯可憫恕，認科以最低刑度仍嫌過重者，得酌
    量減輕其刑，刑法第59條定有明文。其所謂「犯罪之情狀」
    ，應就犯罪一切情狀（包括第57條所列舉之10款事項），予
    以全盤考量，審酌其犯罪有無可憫恕之事由，有無特殊之原
    因與環境，在客觀上足以引起一般同情，以及宣告法定最低
    度刑，是否猶嫌過重等資為判斷。刑法第339條之4第1項第2
    款之三人以上共同詐欺取財罪，法定刑為「1年以上7年以下
    有期徒刑，得併科100萬元以下罰金」，刑度非輕，而犯三
    人以上共同詐欺取財罪者，原因動機不一，犯罪情節未必相
    同，法律科處此類犯罪，所設法定最低本刑卻同為無法易科
    罰金、易服社會勞動之有期徒刑1年，不可謂不重。於此情
    形，倘依其情狀處以1年以下有期徒刑，即足以懲儆，並可
    達防衛社會目的者，自非不可依客觀犯行與主觀惡性二者加
    以考量其情狀，是否有可憫恕之處，適用刑法第59條規定酌
    量減輕其刑，期使個案裁判量刑，符合比例原則。查被告所
    實施之行為並非詐欺取財過程核心事項，所提領之款項亦非
    鉅，犯罪情節較輕；又其犯後坦承犯行，態度尚佳，且願賠
    償告訴人全部損失，而與告訴人以新臺幣（下同）20萬元成
    立調解，有本院調解程序筆錄1份附卷可參（本院卷第49至5
    0頁），堪認已展現其認知自身行為不當並彌補犯罪所生損
    害之誠意。此與詐取鉅額財物卻未彌補被害人任何損失而嚴
    重危害社會秩序及他人財產權益之情形尚屬有別，如科以法
    定最輕本刑有期徒刑1年，仍嫌過重，客觀上足以引起一般
    同情，實有情輕法重之失衡而顯可憫恕之處，爰依刑法第59
    條規定，就被告本件三人以上共同詐欺取財犯行，酌量減輕
    其刑。
　㈧按想像競合犯係一行為觸犯數罪名，行為人犯罪行為侵害數
    法益皆成立犯罪，僅因法律規定從一重處斷科刑，而成為科
    刑一罪而已，自應對行為人所犯各罪均予適度評價，始能對
    法益之侵害為正當之維護。因此法院於決定想像競合犯之處
    斷刑時，雖以其中最重罪名之法定刑作為裁量之準據，惟具
    體形成宣告刑時，亦應將輕罪之刑罰合併評價。基此，除非
    輕罪中最輕本刑有較重於重罪之最輕本刑，而應適用刑法第
    55條但書規定重罪科刑之封鎖作用，須以輕罪之最輕本刑形
    成處斷刑之情形以外，則輕罪之減輕其刑事由若未形成處斷
    刑之外部性界限，自得將之移入刑法第57條或第59條之科刑
    審酌事項內，列為是否酌量從輕量刑之考量因子。是法院倘
    依刑法第57條規定裁量宣告刑輕重時，一併具體審酌輕罪部
    分之量刑事由，應認其評價即已完足，尚無過度評價或評價
    不足之偏失（最高法院109 年度台上字第3936號判決意旨參
    照）。查被告於本院審理時已就所涉一般洗錢罪之犯罪事實
    為自白，本應依洗錢防制法第16條第2項之規定減輕其刑，
    雖因想像競合犯之關係而從一重之三人以上共同犯詐欺取財
    罪處斷，上開輕罪之減輕其刑事由未形成處斷刑之外部性界
    限，仍應於依刑法第57條之規定量刑時，審酌上開輕罪之減
    輕其刑事由，作為其等量刑之有利因子。　
　㈨爰以行為人之責任為基礎，審酌被告係成年且智識成熟之人
    ，竟率而加入詐欺集團，提供帳戶並擔任車手提領告訴人匯
    入帳戶之受騙款項，復為洗錢犯行，所為實非可取。惟考量
    被告犯後坦承犯行，態度尚佳，且合於洗錢防制法第16條第
    2項所定減輕其刑事由，復衡被告已與告訴人成立調解，有
    如前述；另酌以被告本案參與情形等犯罪情節，兼衡其自述
    學歷為高職畢業之智識程度、目前從事修車工作、月收入約
    4萬多元、經濟情形勉持、須扶養祖父母之生活狀況（本院
    卷第42頁）等一切情狀，量處如主文所示之刑。至犯組織犯
    罪防制條例第3條第1項之罪者，應於刑之執行前，令入勞動
    場所，強制工作，其期間為3年。同條例第3條第3項固有明
    文，惟此規定就受處分人之人身自由所為限制，違反憲法比
    例原則及憲法明顯區隔原則之要求，與憲法第8條保障人身
    自由之意旨不符，業經司法院釋字第812號解釋宣告自該解
    釋公布之日即110年12月10日起失其效力。本件被告雖係犯
    組織犯罪防制條例第3條第1項後段之參與犯罪組織罪，然該
    規定既經宣告失其效力，自無從適用該規定宣告強制工作，
    併此敘明。　
　㈩被告未曾因故意犯罪受有期徒刑以上刑之宣告，有臺灣高等
    法院被告前案紀錄表在卷可查，考量其因一時失慮，致罹刑
    典，且犯罪後知所為非是，勇於面對、坦承犯罪，顯見被告
    尚知自省。並審酌被告已與告訴人成立調解，告訴人亦表明
    願意給予被告附條件緩刑之宣告等情，有前引之本院調解程
    序筆錄可憑，堪認被告歷此偵、審經過及科刑教訓，應能知
    所警惕，信無再犯之虞，本院因認其所受刑之宣告以暫不執
    行為適當，爰依刑法第74條第1項第1款之規定，宣告緩刑2
    年，以啟自新。另為督促被告於緩刑期間履行與告訴人調解
    所定之條件，併依刑法第74條第2項第3款之規定，命被告應
    依附表即本院調解程序筆錄所示內容，履行賠償義務，以保
    障告訴人權益；倘被告違反上開應行負擔之事項且情節重大
    者，依法其緩刑之宣告仍得由檢察官向本院聲請撤銷，附此
    敘明。　
三、沒收：
  ㈠犯罪所得，屬於犯罪行為人者，沒收之；前二項之沒收，於
    全部或一部不能沒收或不宜執行沒收時，追徵其價額，刑法
    第38條之1第1項前段、第3項定有明文。次按共同犯罪行為
    人之組織分工及不法所得，未必相同，其所得之沒收，應就
    各人分得之數為之，亦即依各共犯實際犯罪利得分別宣告沒
    收（最高法院104年8月11日第13次刑事庭會議決議參照）。
    又所謂各人「所分得」，係指各人「對犯罪所得有事實上之
    處分權限」，法院應視具體個案之實際情形而為認定；是倘
    若共同正犯各成員內部間，對於不法利得分配明確時，即應
    依各人實際分配所得沒收。
　㈡查被告所提領而未扣案之款項共計20萬元，固為被告作為本
    案詐欺集團之成員，共犯本案之罪所得之財物，然因該款項
    已轉交本案欺集團上手成員，非在被告支配管領中，且衡諸
    目前司法實務查獲之案件，詐欺集團之車手，通常於提領贓
    款後，對於贓款並無何處分權限，僅暫時保管即轉交上手詐
    欺集團成員，且尚無證據足認被告有分得上開犯罪所得之情
    形，爰不予宣告沒收。
據上論斷，依刑事訴訟法第273條之1第1項、第299條第1項前段
，組織犯罪防制條例第3條第1項後段，洗錢防制法第14條第1項
，刑法第11條、第28條、第339條之4第1項第2款、第55條、第59
條，刑法施行法第1條之1第1項，判決如主文。
本案經檢察官楊順淑提起公訴，檢察官陳僑舫到庭執行職務。
中　　華　　民　　國　　111 　年　　5 　　月　　26　　日
                  刑事第九庭    法  官  鄭永彬
以上正本證明與原本無異。
如不服本判決應於收受判決後20日內向本院提出上訴書狀，並應
敘述具體理由；其未敘述上訴理由者，應於上訴期間屆滿後20日
內向本院補提理由書（均須按他造當事人之人數附繕本）「切勿
逕送上級法院」。
告訴人或被害人如不服判決，應備理由具狀向檢察官請求上訴，
上訴期間之計算，以檢察官收受判決正本之日起算。
                                書記官  林奕珍
中　　華　　民　　國　　111 　年　　5 　　月　　26　　日
附錄本判決論罪科刑法條：
組織犯罪防制條例第3條第1項
發起、主持、操縱或指揮犯罪組織者，處3年以上10年以下有期
徒刑，得併科新臺幣1億元以下罰金；參與者，處6月以上5年以
下有期徒刑，得併科新臺幣1千萬元以下罰金。但參與情節輕微
者，得減輕或免除其刑。
洗錢防制法第14條第1項
有第二條各款所列洗錢行為者，處7年以下有期徒刑，併科新臺
幣5百萬元以下罰金。 
刑法第339條之4第1項
犯第339條詐欺罪而有下列情形之一者，處1年以上7年以下有期
徒刑，得併科1百萬元以下罰金：
一、冒用政府機關或公務員名義犯之。
二、三人以上共同犯之。
三、以廣播電視、電子通訊、網際網路或其他媒體等傳播工具，
    對公眾散布而犯之。
附表：
調解內容 賴聖原應給付楊麗英新臺幣（下同）20萬元。 給付方法： 自民國111年5月起，於每月20日前各給付1萬元，至全部清償完畢止，如有一期未履行視為全部到期。  
附件：
臺灣臺中地方檢察署檢察官起訴書
                                    110年度偵字第39657號
　　被　　　告　賴聖原　男　30歲（民國00年0月00日生）
　　　　　　　　　　　　住臺中市○○區○○路0000巷00號
　　　　　　　　　　　　居苗栗縣○○鎮○○街00號2樓
　　　　　　　　　　　　國民身分證統一編號：Z000000000號
上列被告因詐欺案件，已經偵查終結，認應提起公訴，茲將犯罪
事實及證據並所犯法條分敘如下：
　　　　犯罪事實
一、賴聖原依一般社會生活之通常經驗，應可預見非有正當理由
    ，持金融卡代為提領來源不詳之款項再給付報酬，客觀上可
    預見其目的，多係欲藉以取得不法犯罪所得，並隱匿身分以
    逃避追查，而可能為詐騙集團成員，倘依其指示提款並收取
    報酬，彼等可能以之作為犯罪工具而遂行詐欺取財犯行，竟
    為賺取顯違常情之報酬，而不違背其本意，答應從事領款之
    車手工作，並提供其申設之玉山商業銀行帳號000000000000
    0號供詐騙集團成員使用，而加入自稱「李文哲」之人所屬
    之詐騙集團，並參與具有持續性及牟利性之詐欺組織。其與
    該詐騙集團成員，共同意圖為自己或他人不法之所有，共同
    基於3人以上詐欺取財之犯意聯絡，於民國110年6月23日下
    午1時許，撥打電話予楊麗英，向楊麗英佯稱：其係姪子，
    需要錢周轉云云，使楊麗英陷於錯誤，於110年6月24日匯款
    新臺幣（下同）20萬元至上開帳戶後，旋由賴聖原於110年6
    月24日下午3時14、3時34分許，在苗栗縣○○市○○路00號玉山
    商業銀行頭份分行，臨櫃及至ATM提領 12萬8000元、2萬600
    0元、1萬6000元、3萬元後，並於110年6月24日下午4時許，
    將其所提領之款項，在苗栗縣○○鎮○○街00號路旁，交給真實
    姓名、年籍不詳、綽號「小廖」之人，以製造資金斷點，而
    以此方式將詐欺贓款置於詐欺集團實質控制並掩飾、隱匿詐
    騙所得贓款之去向及所在。嗣經楊麗英察覺受騙，始報警處
    理，而循線查獲上情。
二、案楊麗英告訴暨臺中市政府警察局豐原分局報告偵辦。
　　　　證據並所犯法條
一、證據清單及待證事實：
編號 證據名稱 待證事實 1 被告賴聖原於警詢及偵查中之供述 坦承有於上開時間提領上開款項及將上開款項交予綽號「小廖」之人之事實。惟辯稱：伊是要辦理貸款，對方向伊表示需要使用流水帳戶增加伊信用評分云云。 2 證人即告訴人楊麗英於警詢中之證述 全部犯罪事實。 3 內政部警政署反詐騙諮詢專線紀錄表、新北市政府警察局淡水分局中山路派出所受理各類案件紀錄表、受理案件證明單、受理詐騙帳戶通報警示簡便格式表、匯款單、玉山商業銀行帳號0000000000000號帳戶之交易明細表、監視器翻拍照片 全部犯罪事實。 
二、核被告賴聖原所為，係犯刑法第339條之4第1項第2款之加重
     詐欺取財罪嫌、組織犯罪防制條例第3條第1項之參與犯罪
    組 織、洗錢防制法第2條第2款、第14條第1項之隱匿、掩飾
    特 定犯罪所得去向、所在之洗錢等罪嫌。被告與「李文哲
    」、「小廖」及其他真實姓名年籍不詳之成年人所屬之詐欺
    集團成員間，有犯意聯絡及行為分擔，請論以共同正犯。又
    上開刑法第339條之4第1項第2款之加重詐欺取財罪嫌、組織
    犯罪防制條例第3條第1項之參與犯罪組織、洗錢防制法第14
    條第1項罪嫌有方法目的之關係，且其間有實行行為局部同
    一之情形，係以一行為觸犯上開三罪名，請依刑法第55條論
    以想像競合犯，從一重即刑法第339條之4第1項第2款之三人
    以上共犯詐欺取財罪處斷。本件被告之犯罪所得，請依刑法
    第38 條之1第1項前段、第3項規定宣告沒收，並於全部或一
    部不 能沒收或不宜執行沒收時，諭知追徵其價額。
三、依刑事訴訟法第251條第1項提起公訴。
　　此　致
臺灣臺中地方法院
中　　華　　民　　國　  111　　年　 2　　月　　15　 　日
　　　　　　　　　　　　　 檢　察　官　  楊順淑
本件正本證明與原本無異　　　
中　　華　　民　　國　　111　　年   3　  月　   3　  日
                           書  記　官    黃智彥
所犯法條：
中華民國刑法第339條之4第1項第2款
犯第 339 條詐欺罪而有下列情形之一者，處 1 年以上 7 年以
下有期徒刑，得併科 1 百萬元以下罰金：
一、冒用政府機關或公務員名義犯之。
二、三人以上共同犯之。
三、以廣播電視、電子通訊、網際網路或其他媒體等傳播工具，
    對公眾散布而犯之。
前項之未遂犯罰之。
組織犯罪防制條例第3條第1項
發起、主持、操縱或指揮犯罪組織者，處 3 年以上 10 年以下
有期徒刑，得併科新臺幣 1 億元以下罰金；參與者，處 6 月以
上 5 年以下有期徒刑，得併科新臺幣 1 千萬元以下罰金。但參
與情節輕微者，得減輕或免除其刑。
洗錢防制法第2條第2款
本法所稱洗錢，指下列行為：
一、意圖掩飾或隱匿特定犯罪所得來源，或使他人逃避刑事追訴
    ，而移轉或變更特定犯罪所得。
二、掩飾或隱匿特定犯罪所得之本質、來源、去向、所在、所有
    權、處分權或其他權益者。
三、收受、持有或使用他人之特定犯罪所得。
洗錢防制法第14條第1項
有第二條各款所列洗錢行為者，處 7 年以下有期徒刑，併科新
臺幣 5 百萬元以下罰金。